【裁判字號】    97,重訴,301
【裁判日期】    980626
【裁判案由】    返還土地
【裁判全文】
臺灣桃園地方法院民事判決             97年度重訴字第301號
原      告  乙○○
訴訟代理人  謝庭恩律師
            黃旭田律師
被      告  丙○○
訴訟代理人  趙文銘律師
            黃毓棋律師
            江東原律師
複代理人    甲○○
上列當事人間請求返還土地事件，於民國98年6月1日辯論終結
，本院判決如下：
    主  文
被告應將附表二所示之土地移轉登記予原告。
訴訟費用由被告負擔。
    事實及理由
一、程序部分：
(一)、按因不動產之物權或其分割或經界涉訟者，專屬不動產所在
    地之法院管轄。其他因不動產涉訟者，得由不動產所在地之
    法院管轄。又被告住所、不動產所在地、侵權行為地或其他
    據以管轄法院之地，跨連或散在數法院管轄區域內者，各該
    法院俱有管轄權，民事訴訟法第10條第1 項、第2 項、第21
    條定有明文。本件兩造乃因不動產所有權移轉登記事件涉訟
    ，原告請求被告返還之土地坐落於新竹縣、桃園縣等地，有
    卷附土地登記謄本在卷為憑；而被告則住居本院所轄，揆諸
    前揭規定，本院對此事件自有管轄權，合先敘明。
(二)、按原告於判決確定前，得撤回訴之全部或一部。但被告已為
    本案之言詞辯論者，應得其同意，民事訴訟法第262 條第1
    項定有明文。又按按訴狀送達後，原告不得將原訴變更或追
    加他訴。但擴張或縮減應受判決事項之聲明者，不在此限，
    民事訴訟法第255 條第1 項第3 款定有明文。本件原告起訴
    聲明：「被告應將附表二所示之土地移轉登記予原告，或
    原告所指定之人；被告應給付原告新台幣（下同）2,400
    萬元，及自起訴狀繕本送達之日起至清償日止，按年息5 ％
    計算之利息；前項請求，原告願供擔保請准宣告假執行」
    。嗣於民國98年6 月1 日本院言詞辯論期日變更其聲明第1
    項為：「被告應將附表二所示之土地移轉登記予原告」，核
    屬縮減應受判決事項之聲明；同時並撤回訴之聲明第2 、3
    項，且經被告同意，依上規定，均應准許。
二、原告主張：
(一)、原告自76年起即陸續與訴外人潘方仁等人共同出資購買土地
    ，結算至85年間原告可受分配取得之土地即如附表一所示，
    嗣因該等土地地目為「田」或「旱」，依當時之法令限制，
    非有自耕能力者，不得辦理所有權移轉登記，原告遂與被告
    、訴外人潘方仁簽訂土地信託登記協議書（下稱系爭信託協
    議）1 份，約定原告將所受分配取得如附表一所示土地，分
    別借用被告、訴外人潘方仁之名義辦理所有權移轉登記，俟
    原告將來能辦理所有權移轉登記時，被告、訴外人潘方仁即
    應將所借名登記之土地所有權移轉予原告或原告指定之人。
(二)、其後因原告有將上開部分土地出售他人，並經被告及訴外人
    潘方仁配合為所有權移轉登記，是原告所借被告名義登記者
    即為附表二所示土地（下稱系爭土地），原告、被告、訴外
    人潘方仁並於87年5 月15日簽立補充協議書1 份（下稱A補
    充協議），約定三方前所為系爭信託協議，應排除原告已出
    售之土地，然其餘土地則仍維持系爭信託協議之約定借用被
    告名義登記。
(三)、嗣農業發展條例於89年修正，解除農地承受人須有自耕能力
    之限制，原告即可登記為系爭土地之所有權人，乃於97年間
    多次商請被告為移轉登記，被告均置之不裡，再經原告於97
    年5 月14日聲請新竹縣新埔鎮公所調解委員會調解，被告仍
    拒為移轉登記而調解不成立，原告乃依法提起本件訴訟，請
    求被告將原告所借名登記之系爭土地所有權移轉登記予原告
    。
(四)、並聲明如主文第1 項所示。
三、被告則以：系爭土地雖係原告借被告名義為所有權移轉登記
    ，然因原告於借名登記後，另與訴外人潘方仁簽立之補充協
    議書1 份（下稱B 補充協議），載明系爭土地乃原告與印尼
    林氏所合購，原告可受分配者僅為84％，其餘16％則歸印尼
    林氏等情，是原告所可請求被告為所有權移轉登記者僅為系
    爭土地之84％，竟為所有權全部移轉登記之請求，被告自得
    拒絕等語，資為抗辯。並聲明：原告之訴駁回。
四、不爭執事項：
(一)、原告有與訴外人潘方仁等人共同出資購買土地，因其中附表
    一所示土地地目為「田」或「旱」，依購買當時之法令限制
    ，非有自耕能力者，不得辦理所有權移轉登記，原告遂與被
    告、訴外人潘方仁簽訂系爭信託協議，約定由原告將附表一
    所示土地，分別借用被告、訴外人潘方仁之名義辦理所有權
    移轉登記，俟原告將來能辦理所有權移轉登記時，被告、訴
    外人潘方仁即應將所借名登記之土地所有權移轉予原告或原
    告指定之人。
(二)、後因原告有將上開部分土地出售他人，並經被告及訴外人潘
    方仁配合為所有權移轉登記，是原告所借被告名義登記者即
    為系爭土地，原告、被告、訴外人潘方仁並於87年5 月15日
    簽立A 補充協議，約定三方前所為系爭信託協議，應排除原
    告已出售之土地，然其餘土地則仍維持系爭信託協議之約定
    借被告名義登記。
(三)、以上並有土地清冊、土地信託登記協議書及所附土地清冊、
    土地信託登記補充協議書及所附土地清冊、已遭過戶部分之
    土地清冊、調解聲請書、調解不成立證書、林新雄名下之土
    地清冊、被告移轉予訴外人潘仲華之土地謄本等件為證。
五、原告另主張系爭土地乃其與訴外人潘方仁等人共同出資購地
    中，由原告所受分配取得者，被告應依系爭信託協議之約定
    ，將系爭土地全部移轉登記予原告等情，則為被告所否認，
    並以前詞置辯，經查：
(一)、按權利人僅以其購買之不動產，名義上登記於他人名下，該
    他人自始未負責管理、處分，而將該不動產之管理、使用、
    處分悉由權利人自行為之，即係側重於權利人與該他人間信
    任關係之純粹「借名登記」契約，苟其內容不違反強行規定
    或公序良俗者，該「借名登記」之無名契約，在性質上應與
    委任契約同視，除契約內容另有約定外，自可類推適用民法
    上有關委任契約之相關規定（最高法院94年度台上字第953
    號判決參照）。系爭信託協議中第1 條載明：茲甲（即原告
    ）、乙（即訴外人潘方仁）方共同出資向第三人承購土地，
    因甲方尚未具自耕能力，現今尚無法以自己名義登記為土地
    登記所有權人，特將其應有部分依比例暫行委託登記為乙、
    丙方名義，俟甲方或甲方所指定之人取得自耕能力或依法得
    登記為所有權人時，乙、丙方應將甲方之應有部依比例返還
    並登記予甲方或甲方指定之人；第6 條第1 款、第2 款亦約
    定：本信託登記協議書於甲方應有部分全部移轉於甲方或甲
    方指定之人名義時即行解除... ；甲乙雙方應就該等土地共
    同規劃開發利用，但需經雙方同意，並依應有部分比例共同
    負擔損益等情，據上可知，原告與被告所為協議僅係就其所
    出資購買之該等土地，以被告名義登記為所有權人，無使被
    告取得實質所有權或其他積極權利之意無訛。再參諸其後兩
    造與訴外人潘方仁所簽立之A 補充協議所載：茲就前所簽立
    之系爭信託協議，因原告委託授權他人代為全權出售部分土
    地，所以原土地信託登記協議書排除該部分土地，其餘土地
    維持原協議等情；原告與訴外人潘方仁於86年4 月18日所簽
    立之委任契約書載明：原告所有坐落桃園縣楊梅鎮○○段、
    龍潭鄉○○○段及新竹縣新埔鎮○○○段之土地（即附表一
    所示土地）信託登記於訴外人潘方仁及被告名下，茲甲方授
    權乙方處理下列事項：代表甲方處理前開土地開發事宜，並
    得為一切處分行為；代表甲方辦理被告受託土地移轉原告或
    原告指定之第三人；代表原告辦理原告與被告土地信託關係
    之終止等情，在在顯示，本件被告僅是依約登記為名義人，
    自始未負該等土地之管理、處分之義務，該等土地之管理、
    使用、處分悉由原告自行辦理（或另委託訴外人潘方仁處理
    ）已明。足認系爭信託協議中有關原告與被告之權利義務關
    係，純屬借名登託之無名契約，並非信託契約，已堪認定。
    而此契約重在當事人間之信任關係，並無不法，應屬合法有
    效之契約。
(二)、按農業發展條例於已89年修正，解除農地承受人須有自耕能
    力之限制，原告自此已得登記為系爭土地所權人等情，為被
    告所不爭執；而系爭信託協議第1 條已載明：... 俟甲方或
    甲方所指定之人取得自耕能力或依法得登記為所有權人時，
    乙、丙方應將甲方之應有部依比例返還並登記予甲方或甲方
    指定之人等情，原告據此請求被告將系爭土地所有權移轉登
    記予原告，即屬有據。
(三)、被告雖仍以前詞置辯，然縱認被告所提原告與訴外人潘方仁
    所簽立之B 補充協議所載：經協議而調整該合購共有土地之
    分配方式，原告持有部分經折算就前協議書之附表土地（即
    指附表一所示土地）應分配為84％，附表土地所剩餘之16％
    仍歸印尼林氏所有等情為真，然系爭土地既是由原告與被告
    簽立系爭信託協議而由原告單獨借被告名義登記為所有權人
    ，是不論被告所主張原告與印尼林氏實際出資購買土地之情
    形或其二人各自所得分配之土地比例為何，均屬原告與印尼
    林氏二人間之債權、債務關係，依債之相對性原則，被告本
    不得以此對抗原告，甚至，系爭土地乃由原告借被告名義登
    記，非由該印尼林氏借被告名義登記，為被告所不爭執，該
    印尼林氏根本無權對被告有何請求，僅於原告依約請求被告
    返還土地後，始可依其與原告間之內部關係有所請求，被告
    以與其無關之該印尼林氏與原告間之內部關係，拒絕返還土
    地，顯屬無稽，自非可採。
六、從而，原告依兩造間系爭信託協議之約定，請求被告將系爭
    土地所有權移轉登記予原告，即屬正當，應予准許
七、結論：本件原告之訴為有理由，依民事訴訟法第78條，判決
    如主文。
中    華    民    國    98    年    6     月    26    日
                  民事第二庭    法  官  尹  良
以上正本係照原本作成。
如對本判決上訴，須於判決送達後20日內向本院提出上訴狀。
中    華    民    國    98    年    6     月    26    日
                                書記官  利冠蔚


司法院資訊處製作；財團法人民間司法改革基金會備份。
